臺灣臺北地方法院刑事判決　　　　　　　　　　　　九十二年度訴字第一五○五號
　　公　訴　人　臺灣臺北地方法院檢察署檢察官
　　被　　　告　丁○○
　　選任辯護人　吳玲華律師
　　　　　　　　林士祺律師
右列被告因詐欺等案件，經檢察官提起公訴（九十一年度偵緝字第五四五號），本院
判決如左：
    主  文
丁○○無罪。
    理  由
一、本件公訴意旨略以：被告丁○○意圖為自己不法之所有，於民國九十年八月九日
    十時許，至臺北市○○○路○段一四七號十三樓之一，向蒂巴蕾股份有限公司（
    下稱蒂巴蕾公司）負責人即告訴人戊○○佯稱其為香港裕隆集團臺灣分公司負責
    人「胡嘉霖」，可介紹國外買主大量採購物品，告訴人戊○○不疑有他，遂與被
    告丁○○簽定佣金支付同意書，告訴人戊○○並依被告丁○○之要求，交付票載
    發票日為九十年九月三十日，面額新臺幣（下同）五十五萬元之支票六張、面額
    二十八萬五千六百元之支票一張，另交付票載發票日為九十年十月三十日，面額
    五十五萬元之支票十三張、面額七十一萬三千六百元之支票一張、面額二十八萬
    五千六百元之支票一張，作為日後完成交易應給付之佣金保證金，並於九十年八
    月二十二日匯款一百五十五萬元至被告丁○○之渣打銀行臺北分行帳號0000
    000000號帳戶，做為開具信用狀之費用。詎被告丁○○收取告訴人戊○○
    前開匯款及支票後，持偽造之信用狀予告訴人戊○○，使告訴人戊○○誤信確有
    國外買主而出貨，惟該信用狀無法押兌，告訴人戊○○至此始知受騙。因認被告
    丁○○涉犯有刑法第二百十六條、第二百十條之行使偽造私文書罪嫌以及刑法第
    三百三十九條第一項詐欺取財罪嫌。
二、按犯罪事實應依證據認定之，無證據不得推定其犯罪事實，又不能證明被告犯罪
    者，應諭知無罪之判決，刑事訴訟法第一百五十四條、第三百零一條第一項分別
    定有明文。又告訴人之告訴，係以使被告受刑事訴追為目的，是其陳述是否與事
    實相符，仍應調查其他證據以資審認，而認定犯罪事實所憑之證據，雖不以直接
    證據為限，間接證據亦包括在內，然而無論直接證據或間接證據，其為訴訟上之
    證明，須於通常一般之人均不致有所懷疑，而得確信其為真實之程度者，始得據
    為有罪之認定，倘其證明尚未達到此一程度，而有合理之懷疑存在，無從使事實
    審法院得有罪之確信時，即應由法院為諭知被告無罪之判決，最高法院五十二年
    臺上字第一三○○號、七十六年臺上字第四九八六號判例可資參照。
三、公訴人認被告丁○○涉犯右揭行使偽造文書及詐欺取財罪嫌，主要係以被告丁○○於九十年八月九日用香港裕隆集團「胡嘉霖」名義與告訴人戊○○簽立「佣金
    支付同意書」，並在「佣金支付同意書」上簽寫「胡嘉霖」之姓名，致告訴人戊○○陷於錯誤，而交付前開支票共二十二紙給被告丁○○作為日後完成交易應給
    付之佣金保證金，以及匯款一百五十五萬元至被告丁○○指定之帳戶作為開具信
    用狀之費用，被告丁○○收取告訴人戊○○前開匯款及支票後，持偽造之信用狀
    予告訴人戊○○，使告訴人戊○○誤信確有國外買主而出貨，惟該信用狀無法押
    兌，告訴人戊○○至此始知受騙等情，以及提出「佣金支付同意書」影本、前開
    告訴人戊○○開立給被告丁○○之共二十二紙支票影本、前開告訴人戊○○匯款
    一百五十五萬元至被告丁○○指定之渣打銀行臺北分行帳戶的臺灣中小企業銀行
    匯款申請書、行政院大陸委員會香港事務局九十一年七月二十九日（九一）港局
    商字第○四四六號函（內容為香港裕隆集團有限公司在香港公司註冊處登記的辦
    公地址已於九十年七月三十一日停止使用）、臺灣中小企業銀行於九十一年八月
    十六日收發自德國法蘭克福之德意志銀行（ＤＥＵＴＳＣＨＥ　ＢＡＮＫ）之信
    用狀電文（信用狀申請人為保加利亞國ＢＵＬＧＡＲＩＡ之ＲＥＬＩＡＮＣＥ
    ＴＲＡＤＥ　ＩＮＣ‧，信用狀受益人為蒂巴蕾公司、信用狀開狀銀行為諾魯國
    ＡＴＷＯ之ＳＥＣＯＮＤ　ＥＵＲＯＰＥＡＮ　ＩＮＶＥＳＴＭＥＮＴ　ＢＡＮ
    Ｋ）暨臺灣中小企業銀行於九十年八月二十一日通知受益人蒂巴蕾公司領取之信
    用狀影本、行政院大陸委員會香港事務局（九一）港局商字第○五一八、○五八
    四號函（函覆內容主要為香港公司註冊處及商業登記署均無ＲＥＬＩＡＮＣＥ
    ＴＲＡＤＥ　（ＢＵＬＧＡＲＩＡ）　ＩＮＣ‧公司註冊登記紀錄、該公司亦無
    電話登記）、九十年八月二十一日蒂巴蕾公司將貨物出口至香港之出口報單影本
    、臺灣中小企業銀行建國分行九十一年十一月十五日函（內容為該分行於九十年
    八月間未有信用狀受益人為蒂巴蕾公司信用狀通知案件）、外交部九十二年一月
    三日外歐一字第○九一○四七七五七七○號函暨駐英國代表處電報影本（內容為
    ＲＥＬＩＡＮＣＥ　ＴＲＡＤＥ　ＢＵＬＧＡＲＩＡ　ＩＮＣ‧以及ＳＥＣＯＮ
    Ｄ　ＥＵＲＯＰＥＡＮ　ＩＮＶＥＳＴＭＥＮＴ　ＢＡＮＫ　ＩＮＣ‧並未向英
    國工商註冊局註冊及登記）、香港裕隆集團有限公司註冊證書、財政部臺北關稅
    局九十二年三月二十日北普出字第○九二○一○二○七一號函（內容為蒂巴蕾公
    司出口報單申報之貨物於九十年八月二十二日放行後，由華航ＣＩ○六一七班機
    於同日載運出口，運往香港）等文件，資為論據。訊據被告丁○○固坦認伊有以
    「胡嘉霖」名義與告訴人戊○○簽定「佣金支付同意書」，以及在前開時地收受
    告訴人戊○○開立之支票共二十二紙作為日後完成交易應給付之佣金保證金、並
    取得告訴人戊○○所匯一百五十五萬元之款項作為開具信用狀之費用等情，惟堅
    決否認有何行使偽造文書及詐欺取財之犯行，辯稱在簽定「佣金支付同意書」時
    伊已告知告訴人戊○○伊本名為丁○○，再前開信用狀確實是臺灣中小企業銀行
    收到電文，進而通知蒂巴蕾公司到臺灣中小企業銀行領取信用狀，這紙信用狀並
    非偽造等語。
四、本院經查：
（一）公訴人認前開被告允諾由蒂巴蕾公司承接（受益人並為蒂巴蕾公司）之信用狀
      為偽造之事實，係提出行政院大陸委員會香港事務局九十一年七月二十九日（
      九一）港局商字第○四四六號函（內容為香港裕隆集團有限公司在香港公司註
      冊處登記的辦公地址已於九十年七月三十一日停止使用）、行政院大陸委員會
      香港事務局（九一）港局商字第○五一八、○五八四號函（函覆內容主要為香
      港公司註冊處及商業登記署均無ＲＥＬＩＡＮＣＥ　ＴＲＡＤＥ　（ＢＵＬＧ
      ＡＲＩＡ）　ＩＮＣ‧公司註冊登記紀錄、該公司亦無電話登記）、臺灣中小
      企業銀行建國分行九十一年十一月十五日函（內容為該分行於九十年八月間未
      有信用狀受益人為蒂巴蕾公司信用狀通知案件）、外交部九十二年一月三日外
      歐一字第○九一○四七七五七七○號函暨駐英國代表處電報影本（內容略為Ｒ
      ＥＬＩＡＮＣＥ　ＴＲＡＤＥ　ＢＵＬＧＡＲＩＡ　ＩＮＣ‧以及ＳＥＣＯＮ
      Ｄ　ＥＵＲＯＰＥＡＮ　ＩＮＶＥＳＴＭＥＮＴ　ＢＡＮＫ　ＩＮＣ‧並未向
      英國工商註冊局註冊及登記）等資料為主要論據。惟參諸卷附之臺灣中小企業
      銀行於九十一年八月十六日收發自德國法蘭克福之德意志銀行（ＤＥＵＴＳＣ
      ＨＥ　ＢＡＮＫ）之信用狀電文（信用狀申請人為保加利亞國ＢＵＬＧＡＲＩ
      Ａ之ＲＥＬＩＡＮＣＥ　ＴＲＡＤＥ　ＩＮＣ‧，信用狀受益人為蒂巴蕾公司
      、信用狀開狀銀行為諾魯國ＡＴＷＯ之ＳＥＣＯＮＤ　ＥＵＲＯＰＥＡＮ　Ｉ
      ＮＶＥＳＴＭＥＮＴ　ＢＡＮＫ）暨臺灣中小企業銀行於九十年八月二十一日
      通知受益人蒂巴蕾公司領取之信用狀影本（並參照被告提出之中文譯文）、以
      及臺灣中小企業銀行國際部九十二年十月三日九二部國出字第○○七○二號函
      （內容為信用狀受益人蒂巴蕾公司業於九十年八月二十一日領取信用狀），可
      認前開被告允諾由蒂巴蕾公司承接之信用狀中申請人為位於保加利亞國的ＲＥ
      ＬＩＡＮＣＥ　ＴＲＡＤＥ　ＩＮＣ‧公司、信用狀之開狀銀行為位於諾魯國
      之ＳＥＣＯＮＤ　ＥＵＲＯＰＥＡＮ　ＩＮＶＥＳＴＭＥＮＴ　ＢＡＮＫ銀行
      、信用狀之通知銀行為位於德國法蘭克福之ＤＥＵＴＳＣＨＥ　ＢＡＮＫ銀行
      以及臺灣的臺灣中小企業銀行等事實，然公訴人卻以行政院大陸委員會香港事
      務局（九一）港局商字第○五一八、○五八四號函示內容說明香港公司註冊處
      及商業登記署均無ＲＥＬＩＡＮＣＥ　ＴＲＡＤＥ　（ＢＵＬＧＡＲＩＡ）
      ＩＮＣ‧公司註冊登記紀錄、又以行政院大陸委員會香港事務局（九一）港局
      商字第○五一八、○五八四號函示內容說明香港公司註冊處及商業登記署均無
      ＲＥＬＩＡＮＣＥ　ＴＲＡＤＥ　（ＢＵＬＧＡＲＩＡ）　ＩＮＣ‧公司註冊
      登記紀錄及亦無電話登記等情，均無以證明前開信用狀內容為虛偽及係為偽造
      之事實。
（二）再者，參諸告訴人戊○○於本院審理時證述「我們要求被告信用狀要由具公信
      力的銀行開出來，但被告始終拿不出來，那時我們有指定要由荷蘭銀行、美國
      運通、匯豐銀行等國際知名的銀行開出信用狀，最後被告說可以由香港渣打開
      出信用狀，結果我們收到的信用狀不是從香港渣打銀行開出來的，而由一個諾
      魯國家的一個銀行開出的信用狀，我們覺得跟當初約的開狀銀行不一樣，請被
      告在三天之內再修改開狀的銀行，被告說沒有問題，被告也帶己○○到臺灣中
      小企銀，就這張信用狀可不可押匯，銀行方面認為這個國家跟臺灣沒有外匯往
      來，而且銀行公信力不夠，銀行告訴我們請我們改渣打銀行為開狀銀行，當時
      已經匯給被告一百五十五萬及開給被告二十二張支票，被告及丙○○也一直到
      我們公司連繫，我們當時並未懷疑，我們有跟被告說若近期之內沒辦法將開狀
      銀行改為渣打銀行，就要佣金及支票退給我們，被告當場在我們公司打電話給
      香港方面確認這件事，被告都一直告訴我們信用狀隔天就給我們，最後貨出去
      ，臺灣中小企銀、交通銀行、彰化銀行都不願意接信用狀押匯。」等語（見本
      院九十二年十二月九日審判筆錄第七頁、第八頁）、證人己○○於本院審理時
      證述「（問？當時去銀行是否有問諾魯銀行為開狀銀行之事）當初只有去了解
      什麼樣的條款可以押匯，但沒有問是哪一家開狀銀行」等語（見本院前開審判
      筆錄第一八頁）、黃幗瑛於本院審理時證述「這張信用狀的開狀銀行與法蘭克
      福德意志銀行有往來，所以我們透過德意志銀行對開狀銀行做確認，確認金額
      及密碼無誤才將電文傳給我們」、「本件信用狀有很多問題，比方說：開狀銀
      行在諾魯，卻拜託拉托維雅代發電報，申請人在英國，貨物卻要求從臺灣寄到
      香港，最後所有的文件要寄到英國，與一般的信用狀押匯不太一樣，所以我們
      主管拒絕此押匯。正常情形，申請人在英國就直接可在英國開狀就好了，單據
      也可寄往英國，貨物也就寄到英國，比較單純，沒有本件這麼複雜。即使單據
      齊全，客戶在我們有信用狀往來，我們也可以考慮客戶的信用狀況來決定是否
      同意辦理押匯」等語（見本院九十三年一月十三日審判筆錄第五頁、第六頁）
      、證人甲○○於本院審理時證述「因為開狀銀行是大洋洲小島的國家，我辦外
      匯多年懷疑這張信用狀有問題，我沒有聽過這家銀行，所以我覺得有懷疑」等
      語（見本院九十三年二月二十五日審判筆錄第五頁）、證人庚○○於本院審理
      時證述「蒂巴蕾的財務協理己○○有持信用狀向我們銀行洽詢押匯‧‧‧因為
      出口貨品及開狀銀行，我們認為開狀銀行是小國家開出來的，建議他們採取託
      收。他就不辦，就沒有下文啦」等語（見本院前開審判筆錄第七頁），可認上
      開信用狀並非真實性出現問題，而係因位於諾魯國的開狀銀行與本國銀行沒有
      外匯往來才被本國銀行拒絕押匯，亦即並非前開信用狀是偽造才被本國銀行拒
      絕押匯。
（三）而被告以「胡嘉霖」之姓名在前開時地與告訴人戊○○簽訂佣金支付同意書，
      並在佣金支付同意書上簽寫「胡嘉霖」姓名，是否構成偽造私文書之犯行？查
      被告確實在前開時地與告訴人戊○○簽訂佣金支付同意書的現場，以「胡嘉霖
      」姓名簽寫在佣金支付同意書上以及對外表示自己姓名為「胡嘉霖」、並未表
      示自己的本名「丁○○」之情，業據告訴人戊○○、證人己○○、乙○○於本
      院審理時證述屬實（見本院九十二年十二月九日審判筆錄）。雖證人即介紹告
      訴人戊○○給被告認識之丙○○於本院審理時係證述「我介紹被告給戊○○他
      們認識時，就說被告叫丁○○」、「到蒂巴蕾公司時，被告拿胡嘉霖名片給戊○○他們時，被告在現場說因為算命的關係用另外一個名字胡嘉霖」等語（見
      本院九十二年十二月九日審判筆錄），然證人丙○○亦坦承「我只是單純介紹
      人，如果介紹生意成功，被告會付給我一個案子佣金一萬元，我會引介一些財
      務有困難的公司給被告」等語（見前開本院審判筆錄），顯示證人丙○○介紹
      告訴人戊○○給被告之交易成功的話，丙○○則會自被告取得仲介費用，即被
      告與證人丙○○有共同利益關係，尚難認定證人丙○○前開證述得直接作為被
      告有利之認定。固然被告係對告訴人戊○○於九十年八月九日簽訂「佣金支付
      同意書」時以「胡嘉霖」之名義簽約，惟告訴人戊○○於本院審理時證述其於
      九十年十一月二十四日至內政部警政署刑事警察局對被告涉嫌之本件案件製作
      筆錄時尚不知被告之真名為「丁○○」等語，參諸：１‧卷附之九十年十一月
      一日傳真資料函（見臺灣臺北地方法院檢察署九十一年度偵緝字第五四五號偵
      查卷宗第三六頁），告訴人戊○○於本院審理時坦承為其所手寫交給刑事警察
      局之情，該傳真函右下角有「胡玉惠」之姓名，顯見被告應在警察局製作筆錄
      前已知被告為「丁○○」或「胡玉惠」之姓名；２‧卷附之九十年八月二十二
      日告訴人戊○○匯款一百五十五萬元至被告丁○○指定之渣打銀行臺北分行帳
      戶的臺灣中小企業銀行匯款申請書，收款人之姓名為「丁○○」，以及卷附之
      九十年八月二十九日被告匯款一百萬元至蒂巴蕾公司帳戶的第一商業銀行匯款
      通知單，匯款人姓名亦為「丁○○」，顯見被告早在九十年八月間客觀上已將
      自己之本名表示給告訴人戊○○這方面之人。是被告單純以「胡嘉霖」姓名在
      前開佣金支付同意書上簽名，並未冒用他人名義之情形，更未提出任何不實文
      件稱自己為「胡嘉霖」，即不能認定有何致生損害於告訴人及蒂巴蕾公司，尚
      難認定被告因簽立「胡嘉霖」之姓名而有偽造文書之犯行。
（四）最後，公訴人認被告涉犯刑法第三百三十九條第一項詐欺取財之犯行，主要以
      被告佯稱其為香港裕隆集團臺灣分公司負責人「胡嘉霖」之名義欲介紹買主給
      告訴人戊○○，且被告持偽造之信用狀予告訴人戊○○，使戊○○誤信有國外
      買主而交付前開二十二紙支票給被告作為日後完成交易應給付之佣金保證金、
      匯款一百五十五萬元至被告指定之帳戶作為開具信用狀之費用以及出貨，亦即
      公訴人認被告係以對告訴人戊○○佯稱其為香港裕隆集團臺灣分公司負責人「
      胡嘉霖」名義及持偽造之信用狀予告訴人戊○○等作為施用詐術之手段。同前
      所述，前開信用狀不能證明為偽造之文件，且被告以「胡嘉霖」名義與告訴人
      簽定佣金支付同意書，不能認係冒用他人名義及偽造私文書之行為，均尚難認
      定為施用詐術之手段。而公訴人雖提出行政院大陸委員會香港事務局九十一年
      七月二十九日（九一）港局商字第○四四六號函，內容為香港裕隆集團有限公
      司在香港公司註冊處登記的辦公地址已於九十年七月三十一日停止使用，證明
      被告稱其為香港裕隆集團臺灣分公司負責人係虛偽之情，查參諸卷附之前開行
      政院大陸委員會香港事務局函，內容主要為「本案經查香港裕隆集團有限公司
      成立於一九九八年八月廿八日，迄今該公司在香港公司註冊處仍有登記，惟其
      辦公地址‧‧‧已於二○○一年七月三十一日停止使用，另丁○○及劉惠君仍
      登記為該公司董事」等文字（見臺灣臺北地方法院檢察署九十一年度偵緝字第
      五四五號偵查卷宗第七四頁），依前開行政院大陸委員會香港事務局函文內容
      可認香港裕隆集團有限公司仍在香港公司註冊處登記在案，並非虛偽之公司，
      被告為該公司之董事，僅該公司之辦公地址於九十年七月三十一日停止使用。
      再參照卷附之香港裕隆集團有限公司註冊證書（同上開偵查卷宗第一四八頁至
      一五一頁及一五四頁至一六一頁），在香港註冊登記之有效期間分別為八十九
      年八月二十八日至九十年八月二十七日、九十一年八月二十八日至九十二年八
      月二十七日，且公司負責人為被告丁○○（Ｈｕ　Ｙｉ─Ｈｕｉ，Ｃｈａｉｒ
      ｍａｎ）等情。故參諸上開行政院大陸委員會香港事務局函文及香港裕隆集團
      有限公司註冊證書，均可證明香港裕隆集團有限公司確係存在之公司，且被告
      亦為負責人，是被告以其為香港裕隆集團有限公司負責人名義與告訴人戊○○
      簽定契約並收取前開支票及款項等，並不能認係施用詐術而使告訴人戊○○陷
      於錯誤而交付前開支票及款項，亦即告訴人戊○○交付前開二十二紙支票及匯
      款給被告應係正常交易行為。再者，告訴人戊○○負責之蒂巴蕾公司前開之出
      貨，即公訴人所提出之財政部臺北關稅局九十二年三月二十日北普出字第○九
      二○一○二○七一號函文內容之蒂巴蕾公司出口報單申報之貨物於九十年八月
      二十二日放行後，由華航ＣＩ○六一七班機於同日載運出口運往香港的貨物，
      經本院向中華航空公司函詢該筆貨物由何人領取，中華航空公司臺灣貨物中心
      係函覆「貨物已根據貨主提供之放棄書於九十年十月十八日由香港空運貨站有
      限公司處理掉此貨」等文字（見附於本院卷之中華航空公司臺灣貨運中心函）
      ，無人領取該筆蒂巴蕾公司出到香港之貨物，亦不能認係告訴人戊○○陷於錯
      誤而交付貨物給被告或其他第三人。況且告訴人之出貨品為一組絲質絲襪設計
      專案「１　ＳＥＴ　ＯＦ　ＳＩＬＫ　ＳＴＯＣＫＩＮＧＳ　ＤＥＳＩＧＮ
      ＰＲＯＧＲＡＭ」，重○‧五公斤，運費美金三十七元，保險費美金十二元，
      有出口報單附於臺灣臺北地方法院檢察署九十一年度偵緝字第五四五號偵查卷
      宗第一一二頁可按，顯見出口之貨品質輕量小，運費保險費均不高，以致銀行
      不願押匯，亦經證人甲○○、庚○○於本院審理時證述屬實，更可認前開信用
      狀並非因偽造而使銀行不願押匯，而係出口貨品與開狀銀行等因素使然，業如
      前述，即前開信用狀不能認定為施用詐術之手段。
五、綜上所述，公訴人並未能證明被告持有偽造之信用狀及虛構公司行號、冒用他人
    名義等詐術手段致告訴人戊○○陷於錯誤而交付二十二紙支票、匯款和出貨給被
    告，即告訴人戊○○受有損失，純係民事上債務不履行之責任，尚難認被告係構
    成行使偽造私文書及詐欺取財等犯行。此外復查無其他積極證據，足認被告確有
    行使偽造文書及詐欺取財犯行，被告與告訴人戊○○之間仍屬民事糾葛，自難以
    刑事犯罪相繩，揆諸前揭規定、判例說明，既不能證明被告犯罪，自應為無罪之
    諭知。
據上論斷，應依刑事訴訟法第三百零一條第一項，判決如主文。
本案經檢察官林宗志到庭執行職務。
中　　　華　　　民　　　國　　九十三　　年　　 　三 　　月　　 十一 　　日
                                      臺灣臺北地方法院刑事第十五庭
                                      審判長法  官 周祖民
                                            法　官 薛中興
                                          　法  官 范智達
右正本證明與原本無異。
如不服本判決，應於判決送達後十日內，向本院提出上訴狀。
                                          　書記官 田華仁
中　　　華　　　民　　　國　　九十三　　年　　　 三　　 月　　 十一　　 日
